【裁判字號】    92,訴,875
【裁判日期】    920828
【裁判案由】    返還價金
【裁判全文】
臺灣板橋地方法院民事判決  九十二年度訴字第八七五號
    原      告    甲○○
    訴訟代理人    黃安然律師
    複  代理人    丙○○
    被      告    乙○○
右當事人間請求返還價金事件，本院判決如左：
    主      文
被告應給付原告新台幣伍拾肆萬元，及自民國九十二年五月十三日起至清償日止按年
息百分之五計算之利息。
訴訟費用由被告負擔。
本判決於原告以新台幣壹拾捌萬元供擔保後，得假執行，但被告如於假執行程序實施
前，以新台幣伍拾肆萬元預供擔保後，得免假執行。
    事      實
甲、原告方面：
一、聲明：如主文第一項所示，並陳明願供擔保請准宣告假執行。
二、陳述：
    原告於民國九十二年一月二十八日，經信義房屋仲介股份有限公司（以下簡稱信
    義房屋公司）介紹，向被告購買座落於台北縣中和市○○段一七五地號土地持分
    四之一及其上房屋，門牌號碼為台北縣中和市○○路一七三號一樓（以下簡稱系
    爭房屋），總價新台幣（下同）五百四十萬元，原告已於當日付定金十萬元及價
    金四十四萬元，詎料於同年二月九日，原告發現該屋新裝潢輕鋼架天花板內有多
    處瑕疵，係由二樓鑽洞穿過一、二樓樓地板，懸裝佈滿水管、排糞管，且造成一
    樓牆壁多處龜裂、漏水、污損，原告購買該屋時，仲介業者及被告均隱瞞上揭瑕
    疵，此足以影響房屋結構安全、價值及居住品質，原告遂於九十二年四月九日定
    期催告被告修補瑕疵，被告仍置之不理，原告以本起訴狀並為通知被告對於上揭
    買賣標的物解除契約，爰依契約法律關係請求被告返還已付之定金、價金及法定
    利息。
三、證據：提出合約書一件、存證信函二件、現場照片三十五幀為證。
乙、被告方面：
    被告未於最後言詞辯論期日到庭，據其以前到庭所為聲明與陳述如后：
一、聲明：駁回原告之訴及假執行之聲請，並陳明如受不利判決，願供擔保請准宣告
    免假執行。
二、陳述：
    由於系爭房屋二樓以上係作套房出租，每間套房內均有獨立衛浴設備，故二樓屋
    主情商被告，經被告同意後，經一樓天花板上鑽洞裝配衛浴設備所需管線，因此
    原告所謂系爭房屋輕鋼架與天花板間有多處水管、排糞管，此為被告所不爭執。
    惟上揭管線之配置實為原告所明知，蓋原告於九十二年一月二十七日前往看屋時
    ，系爭房屋天花板正在施工管線，有部分輕鋼架皆以打開以利工人施工，因此原
    告當時看屋時，實已注意到管線配置問題，甚至還要求信義房屋公司專案經理留
    嘉良逐一打開輕鋼架，以利其查看施工狀況，此可傳訊證人留嘉良到庭作證，以
    明梗概。且於翌日上午，至信義房屋公司簽約時，原告對於系爭房屋天花板與輕
    鋼架間之衛浴管線尚有疑義，被告均以清楚具體告知原委。又系爭房屋有輕鋼架
    存在，按諸經驗常理買方（原告）購買動輒數百萬元之高額房屋標的，豈有不主
    動探知之理，原告佯稱買賣契約簽訂前不知上開管線配置情況，實託詞誣攀，職
    是，原告無故拒絕履行尾款支付義務，被告已於九十二年二月二十一日、二十六
    日及同年三月十四日催告原告依約履行，被告更於同年二月二十六日爰引合約書
    第九條第二項中段解除契約，並沒收原告前所給付之價金五十四萬元充作損害賠
    償，否則，原告除因此受有房屋未能出售之損害，甚至仍因與被告達成交易已支
    付信義房屋公司仲介費用二十一萬六千元，所失不匪。且觀諸最高法院四十九年
    台上字第二五四四號判例意旨，被告因原告有重大過失即可主張免責，況原告於
    締約當時即明知買賣標的物有瑕疵存在，安有不能免除擔保責任之理？
三、證據：提出存證信函三件為證，並請求傳訊證人留嘉良。
    理      由
一、本件被告未於最後言詞辯論期日到場，核無民事訴訟法第三百八十六條各款所列
    之情形，爰依原告之聲請，由其一造辯論而為判決。
二、原告起訴主張：其於九十二年一月二十八日經信義房屋公司介紹，向被告購買座
    落於台北縣中和市○○段一七五地號土地持分四之一，及其上建物即門牌號碼為
    台北縣中和市○○路一七三號一樓房屋，總價為五百四十萬元，原告已於當日付
    定金十萬元及價金四十四萬元，詎料於同年二月九日，原告發現該屋新裝潢輕鋼
    架天花板內有多處瑕疵，係由二樓鑽洞穿過一、二樓樓地板，懸裝佈滿水管、排
    糞管，且造成一樓牆壁多處龜裂、漏水、污損，原告購買該屋時仲介業者及被告
    均隱瞞上揭瑕疵，此足以影響房屋結構安全、價值及居住品質，遂於九十二年四
    月九日定期催告被告修補瑕疵，被告仍置之不理，原告爰以本起訴狀並為通知被
    告對於上揭買賣標的物解除契約，並依解除契約之法律關係請求被告返還已付之
    定金、價金五十四萬元及法定利息等語。被告則以：原告於九十二年一月二十七
    日前往看屋時，系爭房屋天花板正在施工管線，有部分輕鋼架皆以打開以利工人
    施工，因此原告當時看屋時，實已注意到管線配置問題，甚至還要求信義房屋公
    司專案經理留嘉良逐一打開輕鋼架，以利其查看施工狀況，且於翌日上午兩造至
    信義房屋公司簽約時，原告對於系爭房屋天花板與輕鋼架間之衛浴管線尚有疑義
    ，被告均以清楚具體告知原委，又系爭房屋有輕鋼架存在，按諸經驗常理購買動
    輒數百萬元之高額房屋標的，豈有不主動探知之理，原告佯稱買賣契約簽訂前不
    知上開管線配置情況，顯非實在，被告因原告無故拒絕履行尾款支付義務，已於
    九十二年二月二十一日、二十六日及同年三月十四日催告原告依約履行，並於同
    年二月二十六日爰引合約書第九條第二項中段解除契約，並沒收原告前所給付之
    價金五十四萬元充作損害賠償，否則，原告除因此受有房屋未能出售之損害，甚
    至仍因與被告達成交易已支付信義房屋公司仲介費用二十一萬六千元，所失不匪
    。另觀諸最高法院四十九年台上字第二五四四號判例意旨，被告因原告有重大過
    失即可主張免責，而原告於締約當時即明知買賣標的物有瑕疵存在，原告安有不
    能免除擔保責任之理云云，資為抗辯。
三、按所謂物之瑕疵係指存在於物之缺點而言。凡依通常交易觀念，或依當事人之決
    定，認為物應具備之價值、效用或品質而不具備者即為物有瑕疵，若出賣之特定
    物所含數量短少，足使物之價值、效用或品質有欠缺者，亦屬之，買受人因重大
    過失而不知有上開瑕疵者，出賣人如未保證其無瑕疵時，固可不負擔保之責，惟
    出賣人故意不告知其瑕疵者，不在此限，此觀民法第三百五十四條、第三百五十
    五條之規定自明，最高法院九十年度台上字第九一五號判決著有明文。復按民法
    第三百五十五條第一項所定「買受人知物有瑕疵」之出賣人免責條款，就本件而
    言，自以買受人即上訴人知悉「房屋」有瑕疵為前提，此與其是否知悉「基地」
    為何人所有似無必然之關聯，乃原審徒以上訴人於訂約時，知悉「基地」屬第三
    人所有，即予推定其亦知悉基地上之房屋有被拆除之虞，而為被上訴人不必負瑕
    疵擔保責任之判斷，尤屬可議，最高法院八十年度台上字第五九八號判決亦著有
    明文。
四、經查原告主張兩造於九十二年一月二十八日就系爭房地與被告簽訂買賣契約，約
    定總價為五百四十萬元，原告已於當日繳付定金十萬元及價金四十四萬元，及系
    爭房屋之樓上住戶鑽洞穿過一、二樓樓地板，系爭房屋一樓天花板與新裝潢之輕
    鋼架間有多處水管及排糞管線以明管方式架設之事實，已據原告提出合約書一件
    、現場照片三十五幀為證，且復為被告所不爭執，自堪信為真實。而系爭房屋既
    遭樓上住戶鑽洞穿過一、二樓樓地板，則系爭房屋與樓上住戶即非以封閉之方式
    隔開，樓上住戶如以清水沖掃地板即會造成系爭房屋天花板滲水現象，又系爭房
    屋樓上住戶之糞管以明管方式架設於系爭房屋上方，一旦發生破損現象，糞便等
    排泄物將直接滴落於系爭房屋，衡諸房市通常交易觀念，樓地板遭鑽洞及水管與
    排糞管出現於房屋上方，將使房屋喪失應具備之居住環境品質，則系爭房屋有嚴
    重之瑕疵存在，至為明確。
五、被告雖辯稱：原告於九十二年一月二十七日前往看屋時，實已注意到管線配置問
    題，甚至還要求信義房屋公司專案經理留嘉良逐一打開輕鋼架，以利其查看施工
    狀況，且於翌日上午兩造至信義房屋公司簽約時，原告對於系爭房屋天花板與輕
    鋼架間之衛浴管線尚有疑義，被告均以清楚具體告知原委云云，並以證人留嘉良
    即信義房屋公司之經理於本院九十二年七月十七日審理時證稱：九十二年一月二
    十七日晚上服林先生來看房子，他是做鐵工廠，附近鄰居必須經得起他吵雜的聲
    音，隔壁是廟宇，再過去一點是修車廠，當時二樓還在施工當中，當時現場很零
    亂，現場的天花板我有攤開給林先生看過，他有看到糞管及排水管都有看到，我
    有跟他說二樓是在出租，並把天花板攤開看管線云云，為其論據。惟查系爭房屋
    成交後信義房屋公司可向被告收取二十一萬六千元之仲介費，且信義房屋公司並
    以成交為由被告收取前開仲介費，已據被告於九十二年五月二十九日提出之民事
    答辯狀中陳述甚詳，信義房屋公司之經理為公司獲利之確保，先天上即有偏頗原
    告之虞，是證人留嘉良前揭證詞難認可信。復查系爭房屋上方之樓地板遭樓上住
    戶鑽洞穿過，系爭明顯有被損害之情形，惟被告卻於提供予信義房屋公司提供之
    「標的物現況說明書」中「是否有鄰損狀況」欄填載「否」，且未於其後備註說
    明欄「被損害」項內「打勾」，則原告憑此「標的物現況說明書」實無從知悉系
    爭房屋之上方樓地板有遭鑽洞之情形，衡諸常情，被告應無告知原告系爭房屋之
    瑕疵，否則，被告既抗辯原告於簽約時對於系爭房屋天花板與輕鋼架間之衛浴管
    線里設尚有疑義，豈有不於「標的物現況說明書」詳予記載之理。核被告此部分
    之抗辯，難認有據，洵無可採。
六、被告雖另抗辯：原告於九十二年一月二十七日前往看屋時，系爭房屋天花板正在
    施工管線，系爭房屋既有輕鋼架存在，按諸經驗常理，原告購買動輒數百萬元之
    高額房屋標的，豈有不主動探知之理，觀諸最高法院四十九年台上字第二五四四
    號判例意旨，被告自得因原告有重大過失而主張免除擔保責任云云。惟查最高法
    院四十九年台上字第二五四四號判例係以「上訴人向被上訴人購買房屋時，已知
    該屋有一部分在必須拆除之列，乃不向市政府預為查詢明確，難謂無重大過失」
    為由，認出售房屋之被上訴人得免除擔保責任，文義甚明。而被告抗辯原告於九
    十二年一月二十七日前往看屋時，系爭房屋天花板正在施工管線，惟天花板施工
    管線，與系爭房屋樓上住戶在二樓鑽洞穿過一、二樓樓地板，及將二樓之水管、
    排糞管以明管方式架設在系爭房屋上方，並無必然之關係，是原告對於看屋時系
    爭房屋天花板在裝潢乙節，固不爭執，惟揆諸前揭最高法院八十年度台上字第五
    九八號判決要旨，自難以原告知悉天花板在裝潢，即予推定其亦知悉系爭房屋有
    遭樓上住戶在二樓鑽洞穿過一、二樓樓地板，及樓上住戶將水管、排糞管以暗管
    方式埋設於系爭房屋上方之虞。是被告就原告知悉系爭房屋瑕疵存在之事實，既
    未能舉證以實其說，則其據最高法院四十九年度台上字第二五四四號判例要旨認
    原告有重大過失，主張免除瑕疵擔保責任，顯屬無據，亦無可採。
七、末按買賣因物有瑕疵，而出賣人應負擔保之責者，買受人得解除契約，民法第三
    百五十九條規定甚明。買受人此項解除權，為特殊的法定解除權，無待於催告出
    賣人先行修補瑕疵，即得行使。又有關瑕疵擔保之規定，原則上於危險移轉後，
    始有適用，但在危險移轉前，買受人已發覺其物有瑕疵，倘出賣人無法提出無瑕
    疵物，或擔保除去該瑕疵後給付，則買受人亦有拒絕受領瑕疵物之權利並解除契
    約。最高法院八十六年度台上字第一三○三號判決著有明文。查本件兩造簽訂契
    約後，尚未交屋前，原告即以發現系爭房屋有瑕疵存在，且此一瑕疵非拆除二樓
    出租套房內衛浴設備之水管、排糞管線，不能修補，於客觀上修補顯有困難，而
    原告於九十二年四月九日、同年月二十二日以存證信函定期催告被告修補，已據
    提出存證信函及回執各二件為證，被告逾期未修補，揆諸前開判決要旨，原告主
    張以起訴狀繕本之送達通知被告解除契約，並於九十二年五月十二日被告送達收
    據（有本院送達回證一紙在卷足憑），核屬有據。
八、從而，原告本於解除契約之法律關係，請求被告給付五十四萬元，及自九十二年
    五月十三日即起訴狀繕本送達起至清償日止按年息百分之五計算之利息，為有理
    由，應予准許。又兩造均陳明願供擔保請准為假執行或免假執行之宣告，經核均
    無不合，爰分別定相當之擔保金無准許之。
九、據上論結：原告之訴為有理由，依民事訴訟法第三百八十五條第一項前段、第七
    十八條、第三百九十條第二項、第三百九十二條，判決如主文。
中      華      民      國    九十二    年      八      月    二十八    日
                                臺灣板橋地方法院民事第三庭
~B法      官  何君豪
右為正本係照原本作成
如對本判決上訴，須於判決送達後廿日內向本院提出上訴狀
中      華      民      國    九十二    年      八      月    二十八    日
~B法院書記官  蕭興南


司法院資訊處製作；財團法人民間司法改革基金會備份。
